【裁判字號】    95,交抗,211
【裁判日期】    951016
【裁判案由】    聲明異議
【裁判全文】
臺灣高等法院臺南分院刑事裁定         95年度交抗字第211號
抗  告  人  交通部公路總局嘉義區監理所新營監理站
受 處 分人  甲○○
上列抗告人因受處分人違反道路交通管理處罰條例案件，不服中
華民國95年9月4日臺灣臺南地方法院交通法庭裁定（95年度交聲
字第697號），提起抗告，本院裁定如下：
    主  文
抗告駁回。
    理  由
一、抗告意旨略以：司法院釋字第137號解釋意旨，業已釋明：
    「法官於審判案件時，對於各機關就其職掌所作有關法規釋
    示之行政命令，固未可逕行排斥而不用，但仍得依據法律表
    示其合法適當之見解」，就此而言，抗告人奉上級機關核轉
    法務部95年05月25日法律字第0950700393號函略以：「不起
    訴處分」，包括「緩起訴處分」、交通部95年07月17日交路
    字第0950006986號函，上函說明二所載「法務部行政罰法諮
    詢小組第1次會議紀錄既已明確結論略以：『緩起訴者，乃
    附條件的不起訴處分，亦即是不起訴的一種』……至於如遇
    來函檢附法院所為不同見解裁定之個案，處罰機關當可引據
    上開法務部函釋結論為抗告之處理」，則原處分雖於刑事裁
    判前作成，有違行政罰法第26條第1項一事不二罰之意旨，
    然同條第2項就不起訴處分，仍應依違反行政法上義務規定
    裁處之。故原裁定撤銷原處分罰鍰部分，卻未另依法裁定罰
    鍰，即有不當。為此提起抗告，請求撤銷原裁定云云。
二、按汽車駕駛人，駕駛汽車經測試檢定，酒精濃度超過規定標
    準者，處新台幣15,000元以上60,000元以下罰鍰，並當場移
    置保管其車輛及吊扣其駕駛執照1年；因而肇事致人受傷者
    ，並吊扣其駕駛執照2年；致人重傷或死亡者，吊銷其駕駛
    執照，並不得再考領，道路交通管理處罰條例第35條第1項
    第1款定有明文。又依94年2月5日公布，95年2月5日施行之
    行政罰法第26條規定：「一行為同時觸犯刑事法律及違反行
    政法上義務規定者，依刑事法律處罰之。但其行為應處以其
    他種類行政罰或得沒入之物而未經法院宣告沒收者，亦得裁
    處之。前項行為如經不起訴處分或為無罪、免訴、不受理、
    不付審理之裁判確定者，得依違反行政法上之義務規定裁處
    之。」；同法第1條規定：「違反行政法上義務而受罰鍰、
    沒入或其他種類行政罰之處罰時，適用本法。但其他法律有
    特別規定者，從其規定。」，是上開道路交通管理處罰條例
    第35條第1項第1款規定，係對行為人違反行政法上義務規定
    之行政罰，則汽車駕駛人一個酒後駕駛汽車行為，經測試檢
    定酒精濃度超過規定標準，而同時涉有刑法第185條之3公共
    危險罪嫌時，道路交通管理處罰機關除有行政罰法第26條第
    1項但書得處以其他種類行政罰者之情形，得裁處其他種類
    行政罰外，關於罰鍰部分，即應依上開行政罰法第26條及道
    路交通管理處罰條例第10條規定移送地方法院檢察署處理，
    除於移送後再有上開行政罰法第26條第2項所定之不起訴處
    分確定等事由，得依違反行政法上義務規定裁處之情形外，
    不得逕依道路交通管理處罰條例第35條第1項第1款規定，裁
    處行為人罰鍰之行政罰。
三、經查：
  (一)本件受處分人被警舉發於民國95年5月28日1時15分許酒後駕
    車，違反道路交通管理處罰條例第35條第1項第1款規定，惟
    其酒後駕車之行為業據移送臺灣臺南地方法院檢察署處理，
    該署檢察官於95年7月25日以95年度營偵字第949號為緩起訴
    處分，緩起訴期間為2年，被告即受處分人並應於緩起訴處
    分確定後6月內（每月一期，每期繳一萬元），向財團法人
    臺南市家庭扶助中心（郵政劃撥帳號：00000000）支付新台
    幣60,000萬元，並於95年8月7日確定，有上開緩起訴處分書
    附卷可稽，並經原法院依職權調取臺灣臺南地方法院檢察署
    95年度緩字第1565號執行卷查明。
  (二)按被告緩起訴期間內，有下列情形之一者，檢察官得依職權
    或依告訴人之聲請撤銷原處分，繼續偵查或起訴：一於期間
    內故意更犯有期徒刑以上刑之罪，經檢察官提起公訴者。二
    緩起訴前，因故意犯他罪，而在緩起訴期間內受有期徒刑以
    上刑之宣告者。三違背第253條之2第1項各款之應遵守或履
    行事項者，刑事訴訟法第253條之3第1項定有明文。是經檢
    察官為「緩起訴」處分者，於「緩起訴」之猶豫期間內，其
    最後是否會被檢察官提起公訴，應仍懸而未定，亦即「緩起
    訴」處分於猶豫期間內尚未具有實質之確定力，檢察官於緩
    起訴期間內，可對被告為繼續觀察，如被告顯無反省警惕之
    情或根本欠缺反省警惕之能力，檢察官仍得依職權或依告訴
    人之聲請，將被告「緩起訴」處分撤銷。再者，行政罰法第
    26條明訂一事不二罰之原則，且依該條規定，於應受行政罰
    之行為如經不起訴處分或為無罪、免訴、不受理、不付審理
    之裁判確定者，始得依違反行政法上義務規定裁處之，是該
    條規定並未包括「緩起訴」處分在內，雖「緩起訴」處分之
    最終使被告免於刑事訴追之效果與「不起訴」處分之效果相
    同，惟緩起訴處分另需於一定期間內遵守或履行刑事訴訟法
    第253條之2各款所規定之事項（如向被害人道歉、立悔過書
    、向公庫或指定之公益團體、地方自治團體支付一定之金額
    等）。又依刑事訴訟法第253條之2第2項規定，檢察官為緩
    起訴處分命被告為金錢給付、勞務給付及處遇措施的部分，
    應得被告之同意（因涉及被告之人身自由及財產的拘束，且
    產生未經裁判即終局處理案件之實質效果，自應考慮被告之
    意願）；命被告為金錢給付部分，並得為民事強制執行名義
    。是以，無論檢察官課以被告以上何種負擔，此等負擔雖然
    不是「刑罰」，但性質上應係實質的制裁，也造成被告權利
    的影響。故檢察官所為對於受處分人之緩起訴處分，實已產
    生實質刑罰之效果，緩起訴處分是否即等同不起訴處分，即
    非無疑。另本於對被告不利益之規定不得任意擴張解釋之原
    則，行政罰法第26條第2項所謂「不起訴處分確定」之規定
    是否包括「緩起訴處分」，亦有疑議。且依行政罰法第26條
    第2項之立法意旨，亦必須待緩起訴處分實質確定時，被告
    才最終地確定免於受刑事訴追，原處分機關始得為行政裁罰
    ，亦即在緩起訴期間內即猶豫期間期滿前，該緩起訴處分仍
    有被撤銷之可能，此時原處分機關若依法為行政裁決，將使
    受處分人有同時遭受行政處罰及刑事訴追之危險，顯與行政
    罰法第26條規定之立法意旨相違背。
  (三)受處分人上開酒後駕車經測試檢定超過規定標準之行為，係
    一行為同時觸犯刑事法律及違反行政法上義務規定，受處分
    人上開酒後駕車之行為，觸犯刑法第185條之3之刑事罪嫌，
    業經緩起訴處分確定，緩起訴期間為2年，受處分人即被告
    應書寫悔過書（已履行），並應於緩起訴處分確定後6月內
    （每月一期，每期繳一萬元），向財團法人臺南市家庭扶助
    中心支付新台幣60,000萬元，已於前述，則既仍在緩起訴期
    間內，原處分機關除依行政罰法第26條第1項但書得處以其
    他種類行政罰外，應不得逕為裁處罰鍰之處罰。原處分機關
    除對受處分人為吊扣駕照之處罰外，亦逕對受處分人為罰鍰
    之處罰，即有未洽，是原裁定撤銷原處分機關之裁罰，核無
    違誤，抗告人所舉前開法務部及交通部函釋謂：「不起訴處
    分包括緩起訴處分」云云，並未考量上開立法意旨及檢察官
    所課緩起訴處分以外之負擔，是否具實質刑罰效果等情，自
    難引為論據，抗告人執以提起抗告，指摘原裁定不當，為無
    理由，應予駁回。
四、據上論結，應依道路交通案件處理辦法第26條，刑事訴訟法
    第412條，裁定如主文。
中    華    民    國    95    年    10    月    16    日
                  刑事第六庭    審判長法  官  蔡崇義
                                      法  官  曾文欣
                                      法  官  杭起鶴
以上正本證明與原本無異。
不得再抗告。
                                      書記官  魏安里
中    華    民    國    95    年    10    月    17    日


司法院資訊處製作；財團法人民間司法改革基金會備份。
